最　高　行　政　法　院　判　決
　　　　　　　　　　　　　94年度判字第00332號
上　訴　人　信州企業有限公司
代　表　人　甲○○
被 上訴 人　經濟部智慧財產局
代　表　人　乙○○
參　加　人　義商．朱莉安娜卡美利諾夫人（以羅勃特卡美利諾
　　　　　　聞名及從事貿易）(Mrs. Giuliana Camerino nee
　　　　　　Coen,known and trading as Roberta di
　　　　　　Camerino)
上列當事人間因商標異議事件，上訴人對於中華民國92年10月1
日臺北高等行政法院91年度訴更一字第7號判決，提起上訴，本
院判決如下：
　　主  文
上訴駁回。
上訴審訴訟費用由上訴人負擔。
　　理  由
一、本件上訴人前於86年12月19日以「Roberta Baldini及圖」
    商標，指定使用於當時商標法施行細則第49條所定商品及服
    務分類表第25類之鞋子、包頭巾、絲巾、領帶、運動帽等商
    品，向前經濟部中央標準局（88年1月26日改制為智慧財產
    局）申請註冊，經該局准列為審定第838531號商標（下稱系
    爭商標）。公告期間，參加人以系爭商標有違商標法第37條
    第7款、第12款之規定，對之提起異議，並檢具註冊第10065
    0號及第100677號、第572119號商標（下合稱據以異議商標
    ）為證據。案經被上訴人審查，於89年6月21日以中台異字
    第881614號商標異議審定書為系爭商標之審定應予撤銷之處
    分。上訴人不服，循序提起行政訴訟，經臺北高等行政法院
    以89年度訴字第804號判決駁回，上訴人不服提起上訴，經
    本院以91年度判字第832號判決廢棄發回原審更為審判，原
    審仍予駁回，上訴人不服，遂提起本件行政訴訟。
二、上訴人起訴主張：(一)程序方面：1.上訴人於審定答辯時一再
    質疑被上訴人對本件審定之申請人之身分及其委任人有無經
    合法代理問題，被上訴人所提參加人之本件審定申請書申請
    人欄並無任何簽名或署押，亦無委任狀提出，有申請書可稽
    ，顯屬不法，被上訴人未注意及此，不令補正，遽為審定，
    自有違誤。2.被上訴人承認概括委任係基於程序之節省，惟
    對於尚未發生之商標事務，並無委任代理人處理之必要，且
    基於商標個案審查原則，處理有關商標之事務，其委任代理
    人辦理者，應逐件向商標主管機關提出委任書，方得為必要
    之行為，本件參加人在中華民國境內並無住所或營業所，其
    對系爭商標提起異議，自應委任商標代理人，並向被上訴人
    提出委任書，方符法定程式。惟查，原處分卷所附異議申請
    書，僅由代理人劉正義蓋章，而所附委任書係影印本，僅於
    左上角加註：「正本請參照民國86年9月15日申請之第77656
    6號商標異議案」等語，自非已依法定程式提出委任書，要
    屬無疑。況該委任書早於86年10月17日立具，而本件系爭商
    標係87年2月27日方始申請註冊，則該委任書之授權範圍自
    不能及於本件商標異議。3.又被上訴人所提異議卷，其中異
    議申請書上異議人英文名字為 (Mrs.Giuliana Camerino ne
    e Coen,known and trading as Roberta di Camerino) ，
    惟所提國籍證明人英文名為Giuliana Camerino born Coen,
    known Roberta di Camerino，有其異議申請書及國籍證明
    書，兩者英文名字不同一，是否同一人應有疑義，且與參加
    人原申請商標登記之申請名義亦復不完全相同，是本件商標
    異議人即參加人有無商標異議權應有問題。4.依卷附商標註
    冊簿所載參加人之商標，其申請人俱為義商．朱莉安娜卡美
    利諾夫人以羅勃特卡美利諾聞名及從事貿易，並註明代表人
    ：朱莉安娜卡美利諾夫人，即卷附商標專用權查詢單亦均為
    相同記載，可見原異議人應係法人，參加人於訴訟中一再稱
    係自然人，並以西元1997年10月17日瑞士盧加諾之國籍證明
    書作為其國籍之證明，惟該國籍證明書並非參加人母國官方
    文書，僅具私文書性質，上訴人否認其真正，而其國籍證明
    文中既稱「其訊息依據卡美利諾夫人出示之相關身分證明文
    件而成」，而既能提出相關身分文件，何以不提出於法院以
    供審認，且上述國籍證明對「義商．朱莉安娜卡美利諾夫人
    以羅勃特卡美利諾聞名及從事貿易」之名與朱莉安諾夫人究
    竟為何關係並未說明，實不足作為參加人身分之證明。(二)實
    體方面：1.查本件相同但不同類之Roberta Baldini商標與
    據以異議之Roberta Di Camerino商標，是否近似，行政院
    已經再訴願決定，即認僅Roberta1字相同尚不足為近似商標
    之認定。2.本件上訴人所有註冊商標係由英文字與圖構成，
    據以異議商標卻屬兩個商標分別為英文字與具皮帶扣之Ｒ字
    圖樣，任何單一商標與上訴人所有字與圖一體之商標，在外
    觀上迥然有別，原審定竟將兩者合併觀察，訴願決定則捨文
    字僅就圖樣，致稱為近似商標，顯屬違誤。詳言之，系爭商
    標「Roberta Baldini及圖」，係紅色Ｒ字圖形內置反白文
    字以及「Roberta Baldini」英文字構成，而據以異議商標
    之一即第572119號「R with buckle divice」，為反白之Ｒ
    字再加上皮帶扣，內無文字，外亦無文字，且Ｒ字反白，又
    特別加上皮帶扣，皮帶扣為其特別象徵，一望即知，與上訴
    人商標有圖有文，圖內有文，Ｒ字為紅色，根本不同，任何
    人異時異地觀察不難分辨，被上訴人竟謂：「另有印象深刻
    之相同外文首字」云云，已與現況不符。次為第100650 、
    100677號「Roberta Di Camerino」文字商標，與上訴人商
    標其中文字部分首字雖同為「Roberta」，惟上訴人之文字
    除首字大寫外，其餘為英文小寫，上揭商標文字全為大寫，
    已有不同，且Roberta為一女子名，除此之外，兩者尚有
    Baldini與Di camerino文字各可分辨，於異時異地隔離觀察
    ，難謂有使人產生混同誤認之虞，不能單以首字「Roberta
    」相同即認近似商標；又前者簡潔「Ｒ」字母上反白書寫外
    文「Roberta Baldini」，與後者別有扣環，經過圖形化設
    計之「Ｒ」字母，兩者構圖意匠差別顯然，且類似商品中，
    國內廠商以各式「Ｒ」字母設計圖作為商標圖樣主要部分之
    一申准註冊者所在多有。是系爭商標與據以異議商標兩者於
    異時異地觀察，不論外觀、觀念或讀音，客觀上尚難謂有使
    人產生混同誤認之虞，非屬構成近似。3.原審定稱系爭商標
    與據以異議商標合併觀察，有使人產生同一系列商品之聯想
    云云。惟僅使人有同一系列商品之聯想即認係近似商標，未
    免過苛，且縱係系列性商標亦非近似商標。又據以異議商標
    之所有人義商．朱莉安娜卡美利諾夫人以羅勃特卡美利諾聞
    名及從事貿易於申請書內載明，其為知名廠商已在全世界包
    括日本、大陸等地取得商標登記之專用權云云，茲再提出本
    件英文名為「Roberta Baldini」商標在日本、大陸完成商
    標登記之商標公報、商標註冊證（其中在日本之商標登記為
    他人所有，非上訴人所有併予敘明），足見在國外上述兩商
    標亦屬併存，並無相同或近似商標問題，再提出法國商標公
    報其上首字為Roberta、Robert或Roberto三商標均併存，益
    證在國外並非首字相同即屬近似商標等語，為此，請求判決
    將訴願決定及原處分均撤銷，並命被上訴人就本件商標異議
    審定事件應為異議不成立之處分。
    被上訴人則以：(一)程序方面：本件參加人提出異議時，已檢
    送有委任狀及參加人之證明文件可資證明，其程序尚無不符
    。又關於被上訴人接受當事人於商標註冊案時，得概括委任
    後來發生之相關爭議案件之代理人，且委任狀得以一案正本
    ，他案影本方式提出乙節，補充理由如下：1.按商標申請註
    冊後，有十年之專用期間，期滿尚可申請延展。又商標在專
    用期間內，若發生移轉、授權或設質等事由，均須向商標主
    管機關申請登記。再者，不同之商標，由於圖樣近似而產生
    衝突之情形也極易發生，為確保自己之商標專用權，必然需
    要對他商標提出異議、評定或撤銷等程序。是以商標事務具
    有其持續性以及相關性，因此在委任代理人時，必然應承認
    概括委任之合法性，否則每一項申請若均須單獨特別委任，
    其所造成人力時間及檔案空間之浪費，誠難以估計。對於國
    外申請人，承認概括委任不僅是基於程序之節省，在發生商
    標爭議時，更是有其法律上之必要性。蓋若不承認，則其商
    標於公告期間遭人異議或於商標專用權存續期間遭人評定或
    撤銷時，商標主管機關將無法進行通知答辯之程序，整個商
    標爭議案之處理將因此窒礙難行。2.關於影本部分，按商標
    之註冊申請，我國商標法目前尚採一案一申請（修正草案則
    已採一案多類別）之程序，申請人使用的商品類別較多時，
    就必須提出多數的申請案，取得多個專用權。此乃行政管理
    以及審查檢索上之便宜措施。就實質而言，其仍是同一個人
    所擁有的商標專用權，因此在委任商標代理人時出具一份委
    任狀正本，本係理所當然。至於因應多數類別之申請案件存
    檔之需要，則許以影本代之，亦應屬合理。否則諸多著名標
    章為確保其權益，於45個類別均申請註冊，即必須檢附45張
    委任狀正本，豈非擾民，其不合理之處顯而易見。再者，依
    商標法施行細則第24條等規定，提起爭議案須檢附申請人身
    分證明文件，實務上該身分證明文件，均係以公司執照影本
    或身分證影本為之，從未要求正本。現若重要性較為其次之
    委任關係證明文件，反而不得以影本為之，輕重之間顯有失
    衡。3.按委任狀提出之目的，係在證明委任關係之存在。因
    此，委任狀之形式及其記載，究竟應達到何種程度，方能認
    為具備證明之能力，應視待證事實虛假的可能性之高低而為
    決定。換言之，待證事實虛假的可能性高，對於證據應具備
    的形式，即可為較嚴格之要求。反之，若待證事實虛假的可
    能性極低，那麼對於證據應具備的形式，應即可為較寬鬆之
    要求，甚至毋須舉證證明。至於委任狀，施行細則雖仍規定
    應檢送，惟實務向來並不就其形式或記載為特別要求，故縱
    使內容為概括委任，形式上為影本，亦允予接受。(二)實體方
    面：1.按商標圖樣「相同或近似於他人同一商品或類似商品
    之註冊商標者」，不得申請註冊，為商標法第37條第12款所
    明定。而商標圖樣之近似，以具有普通知識經驗之購買人，
    於購買時施以普通所用之注意，有無混同誤認之虞判斷之，
    復為商標法施行細則第15條第1項所明定。又商標在外觀、
    觀念或讀音方面有一近似者，即為近似之商標。查本件系爭
    商標圖樣係由外文「Roberta Baldini」及「Ｒ」字母設計
    圖所聯合組成，與參加人據以異議之註冊第100650、100677
    號「ROBERTA DI CAMERINO」商標圖樣上主要外文之一「ROB
    ERTA」相同，復與另一據以異議之註冊第572119號「Rwith
    buckle device」商標圖樣上之「Ｒ」字母設計圖之設計意
    匠相彷彿，外觀上有使人作兩者商標為系列性商標，乃源自
    同一來源之聯想，而致混同誤認之虞，應屬近似之商標。兩
    者復均指定使用於鞋子、圍巾、領帶等同一或類似商品，自
    有首揭法條規定之適用。2.至上訴人所舉外文字首以ROBERT
    A或ROBERT獲准商標登記在案之商標所在多有，且英文名為
    「Roberta Baldini」商標在日本、大陸地區完成商標登記
    ，足見在國外系爭商標與據以異議商標併存，並無相同或近
    似商標之問題乙節，查上訴人所舉諸案例，核其圖樣除與系
    爭商標圖樣不同、案情各異，屬另案是否妥適問題外，又我
    國商標法採屬地主義，各國法制各異，上訴人所舉本件兩造
    商標於國外併存註冊，不構成相同或近似問題，自不得執為
    系爭商標無違前揭法條規定之論據。3.關於上訴人所舉行政
    院決定書之案例，認僅Roberta1字相同尚不足為近似商標之
    認定，及被上訴人中台異字第890916號異議審定書，被上訴
    人見解已變更，認定兩造商標非屬構成近似乙節，查該等案
    例係被上訴人前對上訴人所有之註冊第795297號「ROBERTA
    BALDINI」商標、審定第832745號「ROBERTA BALDINI及圖」
    、註冊第798021號「ROBERTA BALDINI及圖」等三件商標所
    作之處分，惟經再訴願程序中遭行政院以台89 訴字第17059
    、19708、19754號決定書撤銷，該中台異字第890916號異議
    審定書即因受前行政院再訴願決定書意旨拘束而重為之處分
    。再查本件系爭商標圖樣與註冊第795297號商標圖樣不同，
    本件系爭商標樣多一「Ｒ」圖，又系爭商標圖樣雖與審定第
    832745號、註冊第798021號商標圖樣相同，然該等案件被上
    訴人所為原處分之據以異議商標僅係單純之「ROBERTA DICA
    MERINO」文字商標，且行政院撤銷被上訴人前揭三處分決定
    書均僅對該等系爭之「ROBERTA BALDINI」與據以異議之「R
    OBERTA DI CAMERINO」單純外文無致混同誤認之虞為認定，
    並未對兩造「Ｒ」圖不近似予以論述，兩件案情有所不同。
    另被上訴人中台異字第890916號商標異議審定書所為之處分
    ，目前正繫屬訴願階段，尚未確定，上訴人尚不得執為本件
    有利之論據等語，資為抗辯。
三、原審斟酌全辯論意旨及調查證據之結果，以：(一)程序方面：
    1.商標法第10條第1項前段規定：「商標代理人，除委任契
    約另有限制外，得就關於商標之全部事務為一切必要之行為
    。」僅就關於商標之全部事務而為委任，此與民法第534條
    之概括委任並不相當，難謂於商標註冊後，有關提出異議、
    申請撤銷、評定等，當然亦在授權範圍內。商標法施行細則
    第8條第1項規定：「受任為商標代理人者，應檢附委任書，
    載明其代理權限」，基於商標個案審查之原則，申請商標註
    冊及處理有關商標之事務，其委任代理人辦理者，應逐件向
    商標主管機關提出委任書，方得為必要之行為，但事後得追
    認之，此有最高行政法院91年度7月份庭長法官聯席會議決
    議可參。2.本件最高行政法院91年度判字第832號判決雖載
    ：「原處分卷所附異議申請書，僅由代理人劉正義蓋章，而
    所附委任書係影印本，僅於左上角加註：『正本請參照民國
    86年9月15日申請之第776566號商標異議案』等語，則能否
    謂已依法定程式提出委任書，非無疑議。況該委任書早於86
    年10月17日立具，而本件系爭商標係87年2月27日方始申請
    註冊，則該委任書之授權範圍是否及於本件商標異議，非無
    推求之餘地」等語，惟參加人事後業於92年9月24日本院言
    詞辯論期日提出經我國駐瑞士之台北文化經濟代表團認證之
    追認書，是參加人就該判決所指摘之情事事後業已補正，於
    法已無不合。3.參加人義商．朱莉安娜卡美利諾夫人（以羅
    勃特卡美利諾聞名及從事貿易）係義大利公民，出生於西元
    1920年12月8日，此有參加人提出之經我國駐瑞士之台北文
    化經濟代表團認證之委任狀、國籍證明文件附卷可證，其委
    任狀委任人亦係義商．朱莉安娜卡美利諾夫人（以羅勃特卡
    美利諾聞名及從事貿易），足見參加人為一自然人，而非公
    司。4.異議申請書於國籍證明中申請人外文名稱不符部分，
    實則申請人皆為Mrs.Giuliana Camerino，即朱莉安娜卡美
    利諾夫人，只不過其後之修飾語略有些微差異（一者為…
    nee Coen, Known and trading as Roberta di Camerino，
    一者為born Coen, known Roberta di Camerino），惟此於
    參加人之同一性並無影響。(二)實體方面：1.按商標圖樣相同
    或近似於他人同一商品或類似商品之註冊商標者，不得申請
    註冊，為系爭商標異議審定時商標法第37條第12款所明定。
    而衡酌商標是否近似，以具有普通知識經驗之購買人，於購
    買時施以普通所用之注意，有無混同誤認之虞判斷之，同法
    施行細則第15條第1項亦定有明文。又「商標之近似與否應
    隔離觀察以為判定之標準，縱令兩商標對照比較能見其差別
    ，然異時異地各別觀察則不易見者，仍不得不謂為近似，故
    凡商標無論在外觀上、名稱上或觀念上，其主要部分近似，
    有足以惹起混同誤認之虞，而其他附屬部分雖不近似，仍不
    得不謂為近似之商標」、「構成商標之圖形文字，總括其各
    部分從隔離的觀察其全體之外觀上，苟易發生混同誤認者，
    固屬近似，若其主要部分於異時異地各別觀察無論在外觀上
    、名稱上或觀念上有足以引起混同誤認之虞時亦係近似，而
    其附屬部分之有無顯著差異則非所問」、「判斷兩商標是否
    近似，自應就各商標之主要部分隔離觀察，以辨其是否足以
    引起混同誤認之虞」，改制前行政法院26年判字第20號、30
    年判字第10號及48年判字第81號著有判例。故判斷兩商標是
    否近似，應就各商標之主要部分異時異地隔離各別觀察，以
    辨其是否足以引起混同誤認之虞，如其主要部分在外觀、讀
    音或觀念上有一近似者，即為近似之商標。2.系爭商標圖樣
    為Ｒ字形圖形與外文「Roberta Baldini」所組成，與據以
    異議之註冊第572119號「R（with Buckle device）」商標
    圖樣之圖形俱採外文Ｒ字形設計，併置細加比對，固見外文
    反白與皮帶扣差異，惟異時異地隔離觀察，不論就外觀或意
    匠言，均不易分辨。系爭商標其圖樣上外文復與據以異議之
    註冊第100650、100677號「ROBERTA DI CAMERINO」商標，
    俱以相同外文「ROBERTA」作為起首單字，以具有普通知識
    經驗之購買人，於購買時施以普通所用之注意，尚難謂無混
    同誤認之虞，原處分認屬近似商標，揆諸前開說明，尚無不
    合。且兩商標復均指定使用於同一或類似之靴鞋、領帶等商
    品，依首揭法條規定，自應不得註冊，被上訴人所為其審定
    應予撤銷之處分，洵無違誤等由，駁回上訴人原審之訴。
四、上訴意旨略謂：原判決引最高行政法院91年度7月份庭長法
    官聯席會議決議商標代理人之委任得事後追認之，並認參加
    人業於原審言詞辯論期日提出追認書因而補正。惟查上述補
    正亦有瑕疵，蓋：原判決同認參加人義商．朱莉安娜卡美利
    諾夫人（以羅勃特卡美利諾聞名及從事貿易）係義大利公民
    ，故為一自然人而非公司云云，惟本件據以異議商標所有人
    之全名為「義商．朱莉安娜卡美利諾夫人以羅勃特卡美利諾
    聞名及從事貿易」，而非「義商．朱莉安娜卡美利諾夫人（
    以羅勃特卡美利諾聞名及從事貿易）」，此觀據以異議商標
    註冊申謂書上名稱欄位所載即可明白，該申請書所附國籍證
    明書之中文翻譯為「茲證明：朱莉安娜卡美利諾夫人以羅勃
    特卡美利諾聞名及從事貿易…，係依『義大利法律正式設立
    之公司』，而朱莉安娜卡美利諾夫人係該公司之代表人，有
    為該公司簽署文件之全權無訛。」等語，可見原據以異議商
    標所有人係在義大利依該國法律正式設立之公司即法人組織
    ，非自然人，該朱莉安娜卡美利諾夫人僅其代表人而已。原
    判決未通知據以異議商標所有人參與訴訟，僅通知其法代，
    該法人亦未補正追認代理權，原判決顯有違誤等語。
五、本院按：「在中華民國境內無住所或營業所者，申請商標註
    冊及處理有關商標之事務，應委任商標代理人辦理之」、「
    受任為商標代理人者，應檢附委任書，載明其代理權限」、
    「商標之各項申請違反有關法令所定之程序或程式而得補正
    者，商標主管機關應通知限期補正」，分別為行為時商標法
    第9條第2項、商標法施行細則第8條第1項、第3條所明定。
    另基於商標個案審查之原則，處理有關商標之事務，其委任
    代理人辦理者，固應逐件向商標主管機關提出委任書，方得
    為必要之行為，但事後得追認之，業經本院91年7月22日之7
    月份庭長法官聯席會議決議在案。本件參加人委任代理人劉
    正義就系爭商標提出申請異議，所提出之委任書於86年10月
    17日立具，而系爭商標係87年2月27日申請註冊，則該委任
    書之授權範圍是否及於本件商標異議，固非無推求之餘地，
    惟參加人業於92年9月24日原審言詞辯論期日時，提出經我
    國駐瑞士之台北文化經濟代表團認證之追認狀，追認代理人
    劉正義於被上訴人所為申請異議之行為，此有該追認狀為憑
    ，故代理人劉正義所為申請異議之行為，應認已生合法委任
    之效力。另上訴人於上訴狀所檢具之國籍證明書係記載：「
    ……Mrs. Giuliana Camerino，nee Coen, Known and trad
    ing as Roberta di Camerino，residing at Castello
    6123，VENICE，Italy……is a citizen of Italy」等語，
    足見參加人義商．朱莉安娜卡美利諾夫人係義大利公民，而
    其所檢具之法人證明書則記載：「茲證明：朱莉安娜卡美利
    諾夫人以羅勃特卡美利諾聞名及從事貿易．．．，係依『義
    大利法律正式設立之公司』，而朱莉安娜卡美利諾夫人係該
    公司之代表人，有為該公司簽署文件之全權無訛」等語。然
    上開法人證明書影本，既未記載製作日期，復未經公證人簽
    名，尚難認為真正，自不足為有利於上訴人之認定，上訴人
    主張參加人為法人組織，並非自然人，朱莉安娜卡美利諾夫
    人為其代表人，原審未通知據以異議商標所有人參與訴訟，
    僅通知其代表人，且該法人亦未補正追認代理權云云，不足
    採信。從而，上訴人以此指摘原判決違誤，求予廢棄，難認
    有理由，應予駁回。
據上論結，本件上訴為無理由，爰依行政訴訟法第255條第1項、
第98條第3項前段，判決如主文。
中    華    民    國    94    年    3    月    17     日
                  第五庭審判長法  官　趙　永　康
                              法  官　鄭　淑　貞
                              法  官　黃　淑　玲
                              法  官　侯　東　昇
                              法  官　林  文  舟
以  上  正  本  證  明  與  原  本  無  異
中    華    民    國    94    年    3    月    18     日
　　　　　　　　　　　　　　　書記官　王　褔　瀛
